【裁判字號】    97,消債更,707
【裁判日期】    970904
【裁判案由】    聲請更生程序
【裁判全文】
臺灣高雄地方法院民事裁定           97年度消債更字第707號
聲  請  人  甲○○
上列當事人依消費者債務清理條例聲請更生事件，本院裁定如下
：
    主  文
聲請駁回。
聲請費用由聲請人負擔。
    理  由
一、聲請意旨略以：聲請人雖於民國95年6 月間已依中華民國銀
    行公會會員辦理消費金融案件無擔保債務協商機制，與安泰
    商業銀行股份有限公司（下稱安泰銀行）等15家債權銀行協
    商債務清償方案，並協商成立，約定聲請人應於每月10日前
    繳納新臺幣（下同）33,811元（按利率2%計息），分80期攤
    還所欠債務2,530,332 元，惟該協商條件已大大超過聲請人
    所能負擔，聲請人大多是向親友四處籌措不足之款項繳款，
    勉力履行長達2 年之期間共22期，清償金額總計743,842 元
    ，但終因無以為繼，不得已於97年3 月毀諾；聲請人目前之
    月收入僅有1 萬7000元，還需養家活口，毀諾後並需償還向
    親友之籌措款，故顯已入不敷出，已達不能清償債務或有不
    能清償之虞之程度，故實有不可歸責於己之事由致履行顯有
    重大困難，且聲請人無擔保或無優先權之債務總額未逾1,20
    0 萬元，復未經法院裁定開始清算程序或宣告破產，爰依法
    聲請更生等語。
二、按債務人與金融機構協商成立者，不得聲請更生或清算，但
    因不可歸責於己之事由，致履行顯有重大困難者，不在此限
    ；本條例施行前，債務人依金融主管機關協調成立之中華民
    國銀行公會會員辦理消費金融案件無擔保債務協商機制與金
    融機構成立之協商，準用前項之規定，消費者債務清理條例
    第151 條第5 項、第6 項分別定有明文；又聲請更生或清算
    不合程式或不備其他要件者，法院應以裁定駁回之，但其情
    形可以補正者，法院應定期間先命補正，亦為同條例第8 條
    所明定；再衡諸債之關係係以當事人間之信賴關係為基礎，
    為社會經濟組織之重要支柱，故當事人於以法律行為追求自
    己之利益之際，亦應顧及對方之利益，並考量債權債務在社
    會上之作用，本於誠實及信用之原則，行使債權及履行債務
    。是對於已陷入經濟上困境之消費者，若任其於惡性循環之
    債務窘境中自生自滅，將衍生嚴重之社會問題，難以維持安
    定之社會經濟秩序，故為兼顧債權人、債務人雙方之利益，
    對陷於經濟上困境之消費者，乃允其於消費者債務清理條例
    施行後，得選擇以重建型之更生程序或清算型之清算程序清
    理其債務，藉以妥適調整債務人與債權人及其他利害關係人
    間之權利義務關係，保障債權人獲得公平受償，並謀求消費
    者經濟生活之重建復甦機會。惟對於已與金融機構協商成立
    ，或於本條例施行前，已依金融主管機關協調成立之中華民
    國銀行公會會員辦理消費金融案件無擔保債務協商機制與金
    融機構成立協商之債務人，若非因不可歸責於己之事由，致
    履行顯有重大困難，僅係為圖謀減免債務，而不為債務之履
    行，自有違債權契約為誠信契約之本旨，故依消費者債務清
    理條例第151 條第6 項準用同條第5 項前段之規定，不得聲
    請更生或清算，始能避免肇致道德危險。次按債務清償方案
    成立後，應由債務人按其條件履行，如因事後發生情事變更
    ，在清償期間收入或收益不如預期，致該方案履行困難甚或
    履行不能，因不可歸責於己，始能准許債務人聲請更生或清
    算，以避免債務人任意毀諾已成立之協商，濫用更生或清算
    之裁判上債務清理程序。從而所謂「不可歸責於己之事由」
    ，應係指客觀上聲請人之支出增多，或收入、收益減少，非
    其成立協商時所能預期，諸如物價上漲而成本增加、家屬患
    病等以致支出增加，或因病無法工作、僱佣之公司倒閉或裁
    員、失業、減薪等以致收入減少，均屬之。
三、本件聲請人於95年6月間依「中華民國銀行公會會員辦理消
    費金融案件無擔保債務協商機制」與各該無擔保債權銀行協
    商成立，並約定按利率2%計算，每月應繳金額為33,811元，
    惟聲請人自97年3 月11日起即未依約繳款，經最大無擔保債
    權銀行即安泰銀行於97年5 月12日判定毀諾，有安泰銀行97
    年6 月10日陳報狀暨所附協議書、無擔保債務還款計畫各1
    份在卷可憑（見本院卷第39至41頁），應認真實。
四、聲請人主張本件協議應攤還之款項逾其支付能力，係因於協
    商成立之初，債權銀行人員來電鼓吹、軟硬兼施，其才被迫
    接受，苦撐數期後仍無力履行原協商條件，故係因非可歸責
    於己之事由而毀諾云云，並提出財產及收入狀況說明書、債
    權人清冊、戶籍謄本、協商證明、繳納協商款紀錄、勞健保
    投保資料、所得及財產清單、所得證明、電信費帳單等為憑
    。經查：聲請人主張其月薪僅有1 萬7000元，且自91年4 月
    起即受僱於根來精品店，因薪資均是以現金支付，無薪資條
    及薪資帳戶、扣繳憑單可供證明，故僅提出由雇主薛惠華所
    出具之收入證明書、所得證明各1 紙為據（見本院卷第10、
    57 頁） ，惟觀之聲請人95、96年度綜合所得稅各類所得資
    料清單所載（見本院卷第54、55頁），並未見此等收入之申
    報、課稅紀錄，是聲請人是否於95、96年間有該筆之薪資收
    入，及每月薪資所得額是否僅有1 萬7000元，均非無疑；縱
    聲請人前開所述屬實，且自91年4 月起迄今，月薪均僅有1
    萬7000元，然聲請人於95年6 月與債權銀行協商之際，就其
    月薪低於本件還款計畫每月應償還33,811元之數額乙節當知
    之甚明，其為利害衡量後，仍自願接受此協商條件而與債權
    銀行協商成立，揆諸前開說明，即不應允其嗣後任意毀諾已
    成立之協商，始與誠信原則相符，況依聲請人95年度綜合所
    得稅各類所得資料清單所示，該年度各類所得總額為27萬4,
    996 元，加計聲請人自承前開每月1 萬7,000 元之薪資所得
    ，總計為47萬8,996 元（計算式：27萬4,996 元＋1 萬7,00
    0 元×12＝47萬8,996 元），平均每月之收入為3 萬9,916
    元（計算式：47萬8,996 元÷12＝3 萬9,916 元，元以下四
    捨五入），已高於聲請人自95年6 月起每月所應償還33,811
    元之數額，足見其於協商成立之初，尚無不得已而接受之情
    ；又聲請人既能自95年6 月起至97年3 月間均如期履約，繳
    款期間長達22期，此業經敘明如前，倘債務人係因債權銀行
    軟硬兼施，而一時思慮未周，被迫接受協商條件，衡諸常情
    ，債務人當因無足夠後續之資力而未能如期履約，或於短期
    內即無以為繼，豈有於協商成立後仍如期履約繳款近2 年之
    可能，由此益徵聲請人前開主張與常情不符，要無可信。至
    聲請人雖稱曾向親友四處借貸以支應前開協商條件之履行，
    惟並未提出任何證據以實其說，本院自難逕予採憑。再查，
    依卷內書證資料所示，並未見聲請人協商成立時與97年3 月
    毀諾時之財務狀況有顯著改變之相關事證，聲請人復未能舉
    證證明其有何因不可預期之債務增加或收入減少之情事發生
    ，致無法履行協商條件之不可歸責於己之事由存在，是聲請
    人空言主張協商條件超過其經濟能力，致其不堪負荷，故非
    可歸責於己，始毀諾未如期繳款云云，尚乏證據證明，而難
    採信。
五、綜上，本件聲請人未能舉證證明有何不可歸責於己而毀諾之
    事由存在，揆諸首揭規定及說明，其聲請即屬聲請更生之要
    件不備，應予駁回。
六、依消費者債務清理條例第8 條前段、第15條，民事訴訟法第
    95條、第78條，裁定如主文。
中    華    民    國    97    年    9     月    4     日
                  民事第六庭  法    官  鄭凱文
上為正本係照原本作成。
如不服本裁定，應於裁定送達後10日內，以書狀向本院提出抗告
，並繳納抗告費新臺幣1,000 元。
中    華    民    國    97    年    9     月    4     日
                              書  記  官  張家瑜


司法院資訊處製作；財團法人民間司法改革基金會備份。
